臺灣高等法院刑事判決　　　　　　95年度交上更(二)字第20號
上　訴　人
即　被　告　麥政龍原名乙○○.
上列上訴人因過失致死案件，不服臺灣士林地方法院八十八年度
交訴字第十三號，中華民國八十九年十一月九日第一審判決（起
訴案號：臺灣士林地方法院檢察署八十七年度偵字第一一三二八
號），提起上訴，經本院判決後，由最高法院第二次發回更審，
本院判決如下：
    主  文
原判決撤銷。
麥政龍無罪。
    理  由
一、公訴意旨略以：被告麥政龍（原名乙○○）係新店客運股份
    有限公司（以下稱新店客運）所僱用之大客車司機，平日以
    駕駛大客車載運乘客為業，為從事駕駛業務之人。原應注意
    大型車除超越同一車道之前車或準備左轉外，不得行駛內側
    車道，卻於民國八十七年三月二十五日（星期三）上午八時
    十分許，駕駛新店客運車牌號碼ＦＫ─五三九號大客車，行
    駛臺北市○○○路○段由北往南方向位於內側車道左側之調
    撥車道，在距通河街口約五十五．二公尺處，因見前方通河
    街口號誌為紅燈，與前車之間尚有距離，而以時速十五公里
    慢速滑行，詎在當時天候晴朗、日間自然光、瀝青路面乾燥
    無缺陷、視距良好、無障礙物等情形下，應注意車前狀況，
    且在已看到被害人即行人張書敏，未行走行人穿越道，反自
    右方車道大客車間衝出之情形下，並無不能注意之情事，仍
    疏未注意降低行車速度及保持安全距離等必要安全措施，貿
    然前進，致無法閃避，使右前車頭撞及被害人張書敏，導致
    被害人張書敏頭部外傷、顱內出血，經送醫後，延至同年四
    月十九日上午十時二十分許，不治死亡，因認被告涉犯刑法
    第二百七十六條第二項之業務過失致人於死罪嫌等語。
二、按犯罪事實應依證據認定之，無證據不得認定犯罪事實；不
    能證明被告犯罪者，應諭知無罪之判決；刑事訴訟法第一百
    五十四條第二項、第三百零一條第一項分別定有明文。再按
    ，事實之認定，應憑證據，如未能發現相當證據，或證據不
    足以證明，自不能以推測或擬制之方法，為裁判基礎；苟積
    極證據不足為不利於被告事實之認定時，即應為有利於被告
    之認定；又認定犯罪事實所憑之證據，雖不以直接證據為限
    ，間接證據亦包括在內，然而無論直接證據或間接證據，其
    為訴訟上之證明，須於通常一般之人均不致有所懷疑，而得
    確信其為真實之程度者，始得據為有罪之認定，倘其證明尚
    未達到此一程度，而有合理之懷疑存在而無從使事實審法院
    得有罪之確信時，即應由法院為諭知被告無罪之判決（最高
    法院四十年台上字第八十六號、三十年上字第八一六號、七
    十六年台上字第四九八六號判例參照）。另按刑法上之過失
    犯，以行為人對於結果之發生應注意並能注意而不注意為成
    立要件（最高法院二十六年上字第一七五四號判例參照）；
    亦即行為人須有防止結果發生之注意義務，在客觀上無不能
    注意之情事，竟疏未注意，違反其注意義務，始能令其就該
    有預見可能性之結果負過失犯罪責。若事出突然，依當時情
    形，不能注意時，縱有結果發生，仍不得令負過失責任。
三、公訴意旨認被告涉有刑法第二百七十六條第二項之業務過失
    致死罪嫌，係依被告供詞、證人惠雲祥之證詞及勘驗筆錄、
    相驗屍體證明書、驗斷書等為論據，以調撥車道既位於內側
    車道之左，自亦屬內側車道之範圍；又被告其實已經看到車
    前有被害人橫越馬路之狀況，當無不能注意之情事。被告既
    行駛於不當車道在先，在發現被害人橫越馬路時，又未注意
    採取降低行車速度及保持安全距離等安全措施在後，顯係違
    規而不當，其有過失甚明。
四、訊據被告即上訴人否認有業務過失致死犯行，辯稱：「…被
    害人沒有走人行道，她要直接穿越過去…當時前面是紅燈，
    我是行駛調撥車道慢慢滑行，我右邊有一輛大有巴士，我旁
    邊的車子因為很多，都已經停止塞滿…被害人從大有巴士前
    面跑出來，我是反應不及，才會撞到…那裡是調撥車道…沒
    有禁止大客車行駛，當時我的速度也是慢慢的，那調撥車道
    就是讓我們上中山二橋的…我們要上中山二橋都是走調撥車
    道…」等語。
五、經查：
  (一)被告於八十七年三月二十五日上午八時十分許，係新店客運
    僱用之司機，駕駛新店客運車牌號碼ＦＫ－五三九號大客車
    ，沿速限四十公里，雙向四車道之台北市○○○路○段分向
    線左側第一車道，由北往南方向行駛，於行近中山北路四段
    與通河街口以北約五十六公尺處，所駕駛之大客車右前車頭
    ，撞擊自其車行進方向之右側，由西往東橫越馬路，而出現
    至車前之行人即被害人張書敏，張書敏彈至五、六公尺外倒
    地之事實，已據被告、證人即車上乘客惠雲祥供述綦詳，並
    有道路交通事故調查報告表（台灣桃園地方法院檢察署八十
    七年度相字第七○二號卷第七頁至第九頁）在卷足稽。被害
    人張書敏確因本件車禍，致頭部外傷，併顱內出血，經送醫
    救治，仍於八十七年四月十九日上午十時二十分許死亡之情
    ，亦經台灣桃園地方法院檢察署檢察官督同檢驗員相驗屬實
    ，並製有勘驗筆錄、相驗屍體證明書、驗斷書、相驗照片六
    紙（台灣桃園地方法院檢察署八十七年度相字第七○二號卷
    第十四頁、第十五頁、第十八頁至第二十二頁、台灣士林地
    方法院檢察署八十七年度相字第三五二號卷第十四頁至第十
    六頁）在卷足憑。
  (二)關於本件車禍發生地點－台北市○○○路○段由北往南經通
    河街口是否有調撥車道管制情形，經原審向臺北市交通管制
    工程處查詢結果，雖據該處函覆略以：原中山北路四段劍潭
    路前往南約一百公尺至通河街口，於上午七時至九時設有調
    撥管制，然因調撥管制成效不彰，經臺北市政府交通局、臺
    北市道路交通安全督導會報、臺北市政府警察局交通警察大
    隊、臺北市政府警察局士林分局、臺北市交通管制工程處等
    單位於八十六年八月十一日會勘後，決議取消試辦，同年月
    十五日並以北市交工規字第八六六一五八四二○○號函送臺
    北市交通管制工程處承辦人參考，嗣該處於八十六年十一月
    十一日配合塗除該路段調撥車道標線，已無彈性調撥管制云
    云，固有該處八十八年八月十日北市交工程字第八八六一六
    三五九○○號、八十八年十二月十四日北市交工規字第八八
    六二六五二八○○號、八十九年五月十五日北市交工規字第
    八九六○九二一九○○號函各一件（原審卷第八十七頁、第
    一二九頁、第一七九頁至第一九七頁）附卷足稽。然本件事
    故發生當時，現場確有調撥車道標線及交通錐之設置等情，
    業據證人即當日赴現場處理之警員劉政龍（原審卷第九十二
    頁）、陳福興（原審卷第二三七頁至第二三九頁）、芝山岩
    派出所主管梁文賢（原士林交通分隊長，原審卷第一一五頁
    、第一一六頁）、士林交通分隊長藍振源（原審卷第二三七
    頁、第二三八頁）結證屬實。另經原審法院於八十九年八月
    十四日上午八時許赴現場勘驗時，中山北路四段介於通河街
    口至土地公廟以北彎道部分，北往南方向仍有放置交通錐彈
    性調撥之情形，亦有勘驗筆錄暨照片十三幀在卷可考。是以
    本件肇事當時，被告行駛在中山北路四段，遵行方向為由北
    往南之調撥車道，尚無告訴人甲○○所指之逆向行駛之行為
    。
  (三)車禍現場係雙向四車道之路段，行車速限時速四十公里。車
    禍發生後，被告駕駛之ＦＫ－五三九號大客車，停於中山北
    路北向南之調撥車道，車頭朝南，距前方行人穿越道五十五
    ．二公尺，左後輪煞車痕長二公尺，右側車身西距中央分向
    限制線○．八公尺，血跡距Ｂ車右前車角六公尺，西距分向
    限制線○．九公尺各情，有道路交通事故調查報告表及現場
    圖在卷可考。據被告供述：「…突然有一位行人從我車右前
    方跑出來…」（八十七年三月二十五日談話紀錄，台灣桃園
    地方法院檢察署八十七年度相字第七○二號卷第十頁）、「
    …她在我車右前方…」（八十八年七月十五日原審訊問筆錄
    ，原審卷第二十九頁）等語；證人惠雲祥亦證稱：「…那女
    子衝過來，從右邊過來，她未走斑馬線…」（八十七年六月
    十九日偵查，台灣士林地方法院檢察署八十七年度相字第三
    五二號卷第九頁反面）、「…他（指被告）右手邊有許多大
    型公車停止…被害人從車陣裏衝出來…」（八十八年五月四
    日原審訊問，原審卷第四十三頁反面）等，堪認被害人係於
    距離行人穿越道五十五．二公尺處穿越道路，遭被告駕駛之
    大客車撞及倒地。依九十年五月三十日修正公布前之道路交
    通安全規則第一百三十四條第一款規定：「設有行人穿越道
    、人行天橋或人行地下道者，必須經由行人穿越道、人行天
    橋或人行地下道穿越，不得在其三十公尺範圍內穿越道路。
    」（修正後規定：「不得在其一百公尺範圍內穿越道路。」
    ），該處亦無設置禁止行人跨越標誌、劃分島及護欄，因此
    被害人橫越之路段並無禁止行人穿越一節，此亦有台北市交
    通管制工程處九十年二月二十日北市交工設字第九○六○七
    四八○○○號函（本院九十年度交上訴字第五號卷第四十一
    頁、第四十二頁）在卷可稽。
  (四)惟被告歷次均以：「…死者是從兩部車之間橫衝出來，我一
    發現馬上急踩煞車，但也無法閃避，就撞及被害人…」（八
    十七年四月二十日警詢，台灣桃園地方法院檢察署八十七年
    度相字第七○二號卷第四頁反面）、「…突然有一位行人從
    我車右前方跑出來…我煞車不及撞到…當時我車前方及右邊
    都是大客車，致使我無法看見有無行人跨越快車道…」（八
    十七年三月二十五日談話紀錄，同上相案卷第十頁）、「…
    她穿越快車道，從旁邊的公車前面跑出來，出現在我的調撥
    車道上，就被我撞到…」（八十七年四月二十一日偵查，同
    上相案卷第十六頁反面）、「…她未走人行道，她從公車的
    縫裏跑出來…我來不及煞車…」（八十七年六月八日偵查，
    台灣士林地方法院檢察署八十七年度相字第三五二號卷第五
    頁反面）、「…她突然衝出來，我沒有辦法看到…」（八十
    八年四月二十七日訊問筆錄，原審卷第二十九頁）、「…她
    在我車右前方，我看到時踩煞車已來不及。距離約二公尺…
    」（八十八年七月十五日原審調查，原審卷第六十八頁）、
    「…我當時車子慢慢滑行，沒有至斑馬線…張書敏忽然跑出
    來…」（本院九十年一月三十一日訊問筆錄，本院九十年度
    交上訴字第五號卷第二十一頁）、「…因為旁邊有大客車，
    她從大客車縫跑出來，因為擋住視線，所以沒有看到張書敏
    跑出來，當時我車速也沒有很快，我看到張書敏時，我就煞
    車，可是就撞到了…」（九十年三月三十日本院審理筆錄，
    本院九十年度交上訴字第五號卷第五十八頁）、「…我看到
    她的時候踩煞車，就已經來不及了，她是從大客車旁邊跑出
    來的，距離大約二公尺…」（本院九十二年十月二十七日訊
    問筆錄，本院更(一)卷第十六頁）、「…當時被害人是從公車
    旁邊跑出來，我看到之後馬上就踩煞車了，結果還是來不及
    …」（九十二年十一月十三日本院審理筆錄，本院更(一)卷第
    四十四頁）、「…我沒有見到被害人跑出來…因為我右側旁
    邊的公車擋住我的視線…」（九十五年十一月十三日準備程
    序筆錄第二頁，本院更(二)卷）、「…被害人從大有巴士前面
    跑出來，我是反應不及才會撞到…」（九十六年一月四日本
    院更二審審理筆錄第七頁）等語置辯。核與證人惠雲祥證述
    ：「…那女子衝過來，從右邊過來，她未走斑馬線…」（八
    十七年六月十九日偵查，台灣士林地方法院檢察署八十七年
    度相字第三五二號卷第九頁反面）、「…他（指被告）右手
    邊有許多大型公車停止…被害人從車陣裏衝出來…她突然用
    跑的衝出來，車子就撞上了…」（八十八年五月四日原審訊
    問，原審卷第四十三頁反面）之情節相符。由於車禍發生當
    時，係非假日之上午八時十分許，正值上班車潮擁擠時間，
    證人即到場處理車禍案件之警員劉政龍亦證稱：「…當時車
    流量很大…」（八十八年八月三日原審訊問，原審卷第九十
    二頁），並由該路段於上午七時至九時，分向線左側之南往
    北車道，調撥為北往南之車道，足證被告駕駛大客車由北往
    南行經該處時，北往南之車流量大而擁擠。從而，被告稱其
    右側為其他大型公車擋住視線，無法看見被害人自其右側橫
    越道路之詞，堪可採信。因現場為雙向四車道，路面甚寬，
    又車禍發生當時正值上班車潮擁擠時間，已如前述，鮮少行
    人會不顧安危，捨行人穿越道，而於距離前方行人穿越道有
    五十五．二遠處之路旁，從車流川息之車陣中橫越雙向四車
    道路面。
  (五)告訴人即被害人之配偶甲○○，依據證人惠雲祥證述被害人
    遭被告駕駛之大客車撞及後人彈至五、六公尺外倒地之詞，
    指控被告超速行駛，證人即到場處理之警員陳福興於八十八
    年七月十五日原審審理時亦證稱：「…車子的擋風玻璃裂痕
    很大，可能被告有超速，而煞車痕二公尺蠻長的，該道路限
    速四十公里，我個人認為應有超速…」等語（原審卷第七十
    七頁），惟車禍現場及車損照片，因沖洗失敗而無法提供。
    經原審法院向新店客運調取本件車禍發生時，肇事大客車之
    行車速率紀錄，因該紀錄僅保存半年即予銷毀清除，有新店
    客運八十八年六月十六日新客（八八）字第二二三號函可稽
    （原審卷第六十二頁）。由於被告否認有超速情事，始終辯
    稱其當時慢慢往前滑行，時速僅十五至二十公里之詞。又原
    審法院依卷附之現場圖所繪「被告所駕駛之ＦＫ－五三九號
    大客車，其左後輪煞車痕長二公尺」，函詢被告當時之車速
    ，據台北市車輛行車事故鑑定委員會八十八年七月十九日北
    鑑總字第八八六○一七六六○○號函覆原審法院稱「煞車痕
    長二公尺在乾柏油路面上之行車速度約每小時二十公里，反
    應時間約四分之三秒」（見原審卷第七十頁）。因車禍現場
    之行車速限係每小時四十公里，是知被告於車禍發生當時之
    行車速度為時速二十公里，其並未超速甚明。至於被告所駕
    駛之大客車與被害人發生撞擊後，被害人彈至五、六公尺外
    倒，大客車之擋風玻璃亦有裂痕，如前所述，被害人係自右
    側車陣中衝出來，與被告所駕駛之行進中車輛發生碰撞，因
    被害人本身衝出來亦有動力，與行進中之車輛之動力，二者
    於碰撞後，肇致被害人彈至五、六公尺外倒地，擋風玻璃產
    生裂痕，與物理慣性並不相悖。告訴人甲○○、證人陳福興
    指稱被告超速，並無證據足資證明。
  (六)按交通法規所稱「注意車前狀況」之情形，是指駕駛人就其
    注意力所及之情況下，對於車前已存在或可能存在事物應予
    注意，以便採取適當之反應措施而言，是駕駛人注意車前狀
    況，應建立在行車當時之時間、空間之一切狀況下進行綜合
    判斷。本件被害人係於距離行人穿越道五十五．二公尺處穿
    越道路，當時駕駛大客車沿北往南調撥車道行進之被告，右
    側視線為其右側之其他大型公車擋住，無從看見被害人自其
    右側橫越道路等情，均詳如前述。依被告當時車速時速二十
    公里及反應時間四公之三秒可知，於發現被害人立即踩煞車
    ，需行走四．一六公尺（參見交通部六十六年十月二十七日
    交路（六六）字第一○二七五號函公告之「汽車行駛距離及
    反應距離一表」），車始會煞停，而被害人出現在被告視線
    可及之範圍時，僅相隔二公尺，此已據被告陳明在卷，即令
    被告立即踩煞車，因反應距離需四．一六公尺，仍會撞擊被
    害人，顯然被告當時根本來不及反應甚明。依該距離實無煞
    停及閃避以防止車禍發生之可能。
  (七)至於本案前揭路口調撥車道能否行駛大型公車一節，臺北市
    交通管制工程處答覆：依道路交通安規則第九十八條第一項
    之規定「汽車在雙向四車道行駛時，應依左列規定：一大型
    汽車除超越同一車道之前車或準備左轉彎外，均不得在內側
    車道行駛... 」；及同條第三項之規定「汽車在超越四車道
    之道路、調撥車道或雙向不對稱之道路，除依第項各款規定
    行駛外，並應依道路交通標誌、標線、號誌之指示行駛」，
    因此大型汽車除超車或準備左彎外不得行駛內側調撥車道，
    前揭路口北往南方向之調撥車並無左轉問題云云，有台北市
    交通管制工程處九十年二月二十日北市交工設字第九○六○
    七四八○○○號函在卷可查（見本院九十年度交上訴字第五
    號卷第四十一頁）。本案車禍係發生於非假日之上午八時十
    分許，當時車輛擁塞，被告又自陳係以十五至二十公里之時
    速慢速滑行，切入調撥車道走了四十公尺，才撞到被害人（
    八十九年七月六日原審訊問，原審卷第二一七頁、第二二二
    頁、本院更(一)卷第四十四頁），自無超車之問題；則被告肇
    事時，係違規行駛於調撥車道，有違反路交通安全規則第九
    十八條第一款之規定。此固應依道路交通管理處罰條例第四
    十五條第四款規定處以罰鍰，惟當時被告駕駛大客車所行駛
    之調撥車道，係供車輛由北往南行進之車道，被告駕車行駛
    該調撥車道，亦係沿遵行方向前進，而本件車禍係被害人於
    距離前方行人穿越道有五十五．二遠處之路旁，從車流川息
    之車陣中橫越四車道之路面而出現在調撥車道肇致，被告駕
    駛大客車行駛調撥車道之違規行為，並非必然發生車禍肇事
    之結果，與車禍之發生尚無相當因果關係。
  (八)綜上所述，本件車禍係係被害人於距離前方行人穿越道有五
    十五．二遠處之路旁，從車流川息之車陣中橫越四車道之路
    面而出現在調撥車道肇致，被告駕駛大客車以較規定速限，
    時速四十公里為低之二十公里之車速，行駛於調撥車道，因
    右側為其他大型公車擋住視線，猝遇被害人橫越道路出現在
    調撥車道時，因無注意及迴避之可能而避煞不及致生撞擊，
    尚難認被告對於被害人之死亡有何過失之可言，此外，查無
    被告有何其他業務過失犯行之積極證據，自屬不能證明其涉
    犯業務過失致死罪。
六、原判決未就全案事證詳為審酌，對被告以業務過失致死刑責
    論科，自非允洽，被告提起上訴，否認犯罪，為有理由，應
    由本院將原判決撤銷，另為被告無罪之諭知。
據上論斷，應依刑事訴訟法第三百六十九條第一項前段、第三百
六十四條、第三百零一條第一項，判決如主文。
本案經檢察官鄭銘謙到庭執行職務。
中　　華　　民　　國　　96　　年　　1 　　月　　18　　日
　　　　　　　　　刑事第十三庭  審判長法　官 曾德水
　　　　　　　　　　　　　　　　　    法　官 李錦樑
　　　　　　　 　 　　　　　　　　　　法　官 林婷立
以上正本證明與原本無異。
如不服本判決，應於收受送達後十日內向本院提出上訴書狀，其
敘述上訴之理由者並得於提起上訴後十日內向本院補提理由書（
均須按他造當事人之人數附繕本）。
                                      書記官 王增華
中　　華　　民　　國　　96　　年　　1 　　月　　22　　日
